臺灣高等法院刑事判決　　　　　　　　93年度上訴字第2705號
上　訴　人　臺灣臺北地方法院檢察署檢察官
上　訴　人
即　被　告　甲○○
　　　　　　乙○○
被　　　告　丁○○
右　一　人
選任辯護人　林合民　律師
上列上訴人因被告偽造文書等案件，不服臺灣台北地方法院92年
訴字第 784號，中華民國93年8月5日第一審判決（起訴案號：臺
灣台北地方法院檢察署91年度偵字第4820號、92年度偵字第8575
號)，提起上訴，本院判決如下：
    主  文
原判決關於甲○○、乙○○部分撤銷。
甲○○、乙○○共同行使偽造公文書，足以生損害於公眾及他人
均累犯，甲○○處有期徒刑貳年；乙○○處有期徒刑壹年拾月。
偽造之「丙○○」印章壹枚、偽造之「丙○○」國民
(含內政部公印文壹枚)、附表二編號二至八號所示偽造之「丙○○」印文拾柒枚、「丙○○」署押柒枚、「臺北縣三重市第二戶
政事務所印」、「主任蔡啟贊」、「臺北市士林地政事務所印」
、「呂嵩鎧」公印文各壹枚均沒收。
其他上訴駁回。
    事  實
一、甲○○前於民國83年間因違反槍砲彈藥刀械管制條例案件經
    本院以83年度上訴字第2442號判決有期徒刑 7月確定，於86
    年 2月15日縮短刑期出監執行完畢；乙○○於85年間因妨害
    自由案件，經臺灣士林地方法院以85年度易緝字第26號判決
    判處有期徒刑 4月確定，又於86年間因偽造文書等案件，經
    臺灣士林地方法院以85年度訴字第980號判決判處有期徒刑1
    年 4月確定，嗣經定應執行為有期徒刑1年5月確定，於87年
    11月 2日執行完畢。詎其二人竟均不思悔改，於90年10月間
    ，乙○○因病重缺錢，遂應甲○○之邀而共同意圖為自己不
    法所有及行使偽造公印文、公文書、私文書與偽造印文之犯
    意聯絡，由乙○○提供本人照片予甲○○，藉以偽造上有「
    內政部印」公印文之丙○○的國民
    造其上有「丙○○」印文、「臺北縣三重市第二戶政事務所
    印」、「主任蔡啟贊」、「臺北市士林地政事務所印」、「
    呂嵩鎧」等公印文之臺灣省臺北縣三重市第二戶政事務所關
    於丙○○之戶印證字第 0010781號印鑑證明及臺北市士林地
    政事務所關於臺北市○○區○○段段2小段第541號土地之67
    土地重字第033748號土地所有權狀等公文書各一張，由乙○○佯裝上開土地所有權人丙○○，甲○○佯裝買賣仲介人，
    於90年10月18日下午14時30分許，由甲○○以電話向戊○○
    偽稱丙○○有意出售前揭土地，詢問戊○○有無購買意願，
    戊○○遂於90年10月19日下午22時30分許在臺北縣板橋市○○路19巷28號 2樓，與甲○○及假冒土地所有權人丙○○之
    乙○○洽談前揭土地之簽約事宜，其間乙○○持上開偽造之
    丙○○
    炳進之名義制作房地產買賣契約書、授權書、空白之土地增
    值稅（土地現值）申報書、空白之土地登記申請書、空白之
    土地建築改良物買賣所有權移轉契約書（偽造之印文、署押
    及文書詳如附表二，其中空白之土地增值稅（土地現值）申
    報書、土地登記申請書、土地建築改良物買賣所有權移轉契
    約書僅著手偽造「丙○○」印文，尚未完成各該私文書），
    再由甲○○持上開偽造之印鑑證明、土地所有權狀、買賣契
    約書、授權書、蓋有丙○○印章之空白土地增值稅（土地現
    值）申報書、土地登記申請書及土地建築物買賣所有權移轉
    契約書交付予戊○○而行使之，甲○○並向戊○○佯稱若給
    付現金，土地售價可以更低，致戊○○陷於錯誤，當場交付
    新臺幣（下同）100萬元現金及附表一所示編號1、2、3之支
    票三紙予乙○○作為土地買賣價金之一部，另交付現金10萬
    元及附表一編號 4之支票一紙予甲○○作為佣金，並由乙○○偽以丙○○名義在買賣契約書所附之付款明細表偽簽丙○○之簽名及以在不詳時地偽造之丙○○印章蓋用其上，以表
    彰丙○○收受上開款項後交付戊○○，足以生損害於丙○○
    、戊○○、臺北縣三重市第二戶政事務所管理印鑑證明及臺
    北市士林地政事務所管理土地登記之正確性，甲○○、乙○○因此向戊○○詐得現金110萬元及附表一所示4紙支票。嗣
    於90年10月22日上午，甲○○持附表一編號 1、2、3所示之
    支票3紙至臺北縣板橋市○○路○段80號華南商業銀行華江分
    行提示兌現，巧遇戊○○，戊○○並向銀行查詢得知上開 3
    紙支票提示人均係甲○○，遂覺事有蹊蹺，繼而分別向臺北
    縣三重市第二戶政事務所及臺北市士林地政事務所查詢上開
    印鑑證明及土地所有權狀，獲知該等證明文書均係偽造，戊○○始知受騙，旋即佯欲給付20萬元佣金，而與甲○○相約
    於同日下午15時30分許在臺北市○○○路○段12號17樓來來
    大飯店（現已改名為喜來登飯店）見面，並事先報請臺北市
    政府警察局中正第一分局忠孝東路派出所於該址埋伏，而當
    場逮捕甲○○，始循線查獲上情。
二、案經戊○○及丙○○訴由臺北市政府警察局中正第一分局報
    告臺灣臺北地方法院檢察署檢察官偵查起訴，及移送併辦。
    理  由
壹、有罪部分（被告甲○○、乙○○）：
一、訊據被告甲○○固不否認仲介被告乙○○與告訴人戊○○購
    買前揭土地，並於上揭時間、地點與被告乙○○共同前往與
    告訴人戊○○簽訂買賣契約書，並獲得佣金新台幣10萬元及
    附表一編號 4之支票一紙等情，惟矢口否認有何詐欺及行使
    偽造文書、公印文、公文書及印文之犯意，辯稱：伊並不知
    道當時的「丙○○」是冒名的，伊只是仲介被告乙○○賣土
    地給告訴人戊○○而已，並不知道附表二所示文書均係偽造
    云云。被告乙○○則對於上揭事實均坦承不諱，惟辯稱：身
    分證、印鑑證明及土地所有權狀都是由被告甲○○準備，伊
    僅係人頭，事成後只拿到10萬元之報酬，剩餘的錢都由被告
    甲○○取走云云。
二、經查：
(一)上揭犯罪事實，業據被告乙○○於偵審中坦承不諱，並供稱
    本件詐騙案，被告甲○○係基於主謀地位，伊僅為配合之人
    頭等情，且被告乙○○經原審分離調查證據程序而以證人身
    分詰問時亦證述：被告甲○○自稱代書，要伊拿照片給他，
    之後便拿了貼有伊照片的丙○○
    玉家時要自稱丙○○，到戊○○家後除了丙○○
    拿出來的，其他都是被告甲○○交給戊○○，所有的事情包
    括付款方式都是被告甲○○事先與戊○○講好，伊只有簽名
    而已等語（見原審卷二第42頁），核與證人即告訴人戊○○
    於原審審理中證述：「... 被告高打電話給我說士林這塊土
    地要賣，價錢很合理，叫我過去看一下，... 當天晚上我過
    去那邊看土地，正常時候地主、仲介都會過來，但是只有被
    告甲○○過來... 自稱地主的人拿
    沒錯，... 核對印鑑證明、土地權狀正本，和我去申請的土
    地登記簿謄本無誤，但是這些資料除了
    炳進的人身上拿出來以外，其餘印鑑證明、權狀都是從被告
    高身上拿出來的... 我付100萬元的現金給他，和3張支票..
    .，被告高還要求我一定要開3張支票，且不可以劃線，....
    我交 100萬元現金給自稱丙○○的人，本來他放不下，被告
    高說放在他袋子裡，我說被告高是仲介又不是地主，就把10
    0 萬元分成兩捆50萬元，分別放在自稱丙○○的人的西裝袋
    裡」等情相符（見原審卷一第67、68頁、卷二第46頁背面）
    。而附表二所示之「丙○○」
    印鑑證明、土地所有權狀、授權書、空白之土地增值稅（土
    地現值）申報書、土地登記申請書、土地建築改良物買賣所
    有權移轉契約書等文書均屬偽造，其上之「內政部印」、「
    丙○○」、「臺北縣三城市第二戶政事務所印」、「主任蔡
    啟贊」、「臺北市士林地政事務所印」、「呂嵩鎧」等公印
    文、印文、署押，被告乙○○亦供承均係出於偽造，此並為
    被告甲○○所不否認（見原審卷一第65頁），核與告訴人丙○○、戊○○指訴亦屬相符，並有告訴人丙○○真正之身分
    證正反面影本、臺北市士林地政事務所90年10月23日北市士
    地 3字第9061820600號函在卷可稽，復經原審當庭勘驗偽造
    與真正之丙○○
    字、地址、配偶、本籍等欄位之記載均不同，有原審勘驗結
    果可參（見原審卷二第47頁），可見被告乙○○前開出於任
    意性之自白應與事實相符，得採為認定犯罪事實之證據。而
    本件土地買賣案，被告甲○○除積極與告訴人戊○○接洽外
    ，並單獨陪同看地，準備應屬土地所有權人個人持有文件之
    印鑑證明、土地所有權狀等資料，甚至在簽約收受價金當時
    自行要求告訴人給付價金之付款方式，且急於將應交付予土
    地所有權人之款項納入自己持有之中等行為，顯有異於一般
    仲介行為，益見被告甲○○上開行為純係為自己利益而為，
    而非單純的仲介人身分，被告甲○○辯稱伊僅係單純之仲介
    人云云，即有不實，自屬卸責之詞，不足採信。
(二)又本案緣於告訴人戊○○於90年10月22日因在華南商業銀行
    華江分行巧遇被告甲○○，經向銀行查詢得知上開土地買賣
    價金之 3紙支票提示人竟均係被告甲○○，遂覺事有蹊蹺，
    繼而分別向臺北縣三重市第二戶政事務所及臺北市士林地政
    事務所查詢上開印鑑證明及土地所有權狀，獲知該等證明文
    書均係偽造，戊○○始知受騙而報警查獲被告甲○○等情，
    已據告訴人戊○○指訴在卷。至被告甲○○辯稱：90年10月
    22日當天是約告訴人戊○○到銀行拿資料，且簽完約當天晚
    上，地主（即被告乙○○）已經約伊在那天到銀行等他支票
    兌現拿佣金，張國明當天帶被告乙○○去領錢，拿告訴人戊○○開的 3張支票要去領，後來張國明接到電話說車子要被
    拖吊，請伊幫忙代領該 3張支票，伊就在支票上背書後領了
    100多萬元云云（見偵查卷第 92頁背面），惟告訴人戊○○
    已否認當天與被告甲○○有上開相約之事，並稱是因為發現
    支票蓋錯印章，所以到銀行將印章交給小姐，請小姐在有人
    提示時補正印章，才在銀行遇到被告甲○○，被告甲○○很
    緊張等語（見偵查卷第96頁、原審卷一第70頁）。且證人張
    國明於偵查及原審審理中均詳證：因被告乙○○告知其身體
    不適，委託伊載其前往銀行代為提示附表一編號1至3號之支
    票，正在寫背書、簽名時，被告甲○○跑過來，問伊為何是
    伊來領錢，被告甲○○說如果由伊領會出問題，之後伊把 3
    張支票還給在銀行外等候之被告乙○○，被告甲○○隨後跟
    出與被告乙○○談話等情（見偵查卷第100、101頁，原審卷
    一第223-227頁），另觀之附表一編號1至3 號之支票背面均
    為被告甲○○背書兌領，其中編號1、2號之支票另有證人張
    國明之背書，有該 3紙支票正反面影本附卷可佐（見90年度
    核退字第2163號卷第16頁），而該3紙支票總數達193萬 9千
    元，數額非小，如被告甲○○僅是仲介人，被告乙○○怎可
    能任意將該 3紙支票交被告甲○○兌現？被告甲○○又何需
    向張國明干涉支票應由何人兌領？再者，參以被告甲○○苟
    認其與告訴人戊○○間確係佣金上之糾紛，導致支票無法兌
    現，又何須以同案被告丁○○為善意第三人提起告訴，並聲
    請假執行，且以15萬之支票扣押告訴人6000萬之土地，藉以
    規避其與告訴人間之糾紛而無法求償之虞，益見被告甲○○
    確有參與本件犯行，其辯稱當天只是要到銀行跟被告乙○○
    拿佣金云云，自係卸責之詞，亦不足採信。
(三)至被告乙○○辯稱伊僅係人頭，並否認90年10月22日當天有
    委託張國明前往銀行提示支票乙節，惟查，被告乙○○除參
    與本件土地買賣之簽約及收款外，並於90年10月22日當天委
    託證人張國明前往兌現買賣價金支票取款等情，已據證人張
    國明證述在卷（如前所述），可見被告乙○○於本件詐騙案
    涉入甚深，豈能以「人頭」相擬。且若被告乙○○所述伊僅
    係人頭一事為真，則主謀之被告甲○○怎可能將詐得之多數
    款項即附表一編號1至3號之支票 3紙交予被告乙○○持有兌
    現？益見被告乙○○於本案中並非單純之人頭角色，而應與
    被告甲○○基於犯意聯絡而各自分擔犯罪行為之一部，是被
    告乙○○所辯，亦不足採信。再觀之偽造之丙○○
    面記載
    偽造之印鑑證明、買賣契約書、授權書上地址相同，且經向
    中華電信股份有限公司調閱買賣契約書上記載之聯絡電話00
    000000號電話之申請人為張永堆，裝機地址即為臺北縣三重
    市○○路○段58巷29號，有該公司臺灣北區電信分公司三重
    營業處92年11月18日92－重服29－9（511）號函附本院卷，
    又證人即該申請人張永堆於原審審理中證述：該地址在二、
    三年前曾經出租一個月，電話也是伊申請供承租人使用，但
    承租人並沒有住在該處等語（見原審卷二第82頁背面、83頁
    ），顯見本件詐欺犯行應為被告甲○○、乙○○等事先已經
    謀議，在承租該處房屋後，即偽造相同
    並在買賣契約書上留下該地址、電話，俾取信於告訴人戊○○。是本件事證明確，被告甲○○、乙○○二人犯行已堪認
    定，應依法論科。
三、按刑法上所謂公印或公印文，係專指表示公署或公務員資格
    之印信而言，即俗稱大印與小官章及其印文；印鑑證明書，
    大都於不動產物權或於法律上重要權利之得喪、變更有重大
    影響之事項，作為當事人表示真意之主要憑證，自不在刑法
    第212條範圍之內，最高法院69年台上字第693號、70年台上
    字第4986號判例意旨分別足資參照。次按
    力服務相類證書之一種，為刑法第 212條之特種文書，其上
    之「內政部印」則屬同法第218條第1項之公印文；又偽造公
    印文，刑法第218條既有獨立處罰之規定，且較刑法第212條
    之處罰為重，則於偽造刑法第 212條之文書同時偽造公印文
    者，即難僅論以該條之罪，而置刑法第 218條處刑較重之罪
    於不問，應成立刑法第212條及同法第218條第 1項之罪，並
    依刑法第55條從一重處斷（參照司法院大法官會議釋字第82
    號解釋、院解字第3020號）。是被告甲○○、乙○○二人偽
    造附表二所示各項文書後用以向告訴人戊○○施用詐術，使
    告訴人戊○○誤認被告乙○○確實係前揭土地所有權人丙○○而陷於錯誤並給付現金110萬元及附表一所示4紙支票，確
    足生損害於丙○○、戊○○、臺北縣三重市第二戶政事務所
    管理印鑑證明及臺北市士林地政事務所管理土地登記之正確
    性。故核其等所為係犯刑法第216條、第212條行使偽造特種
    文書、第218條偽造公印文罪（附表二編號 1）、第216條、
    第210條行使偽造私文書罪（附表二編號2、8）、第216條、
    第211條行使偽造公文書罪（附表二編號3、4）、第217條偽
    造印文署押罪（附表二編號 5、6、7，其等於各該文書上僅
    著手偽造「丙○○」之印文，尚未完成其中內容，又偽造私
    文書並無處罰未遂犯之規定，是僅成立偽造印文罪）及第33
    9條第1項詐欺取財罪。被告等所犯行使偽造特種文書與偽造
    公印文罪間，具有方法結果之牽連關係，應刑法第55條規定
    ，從一重之偽造公印文罪處斷。又其等在附表二編號2、3、
    4、8號之文書上偽造「丙○○」印文、署押及「臺北縣三重
    市第二戶政事務所印」、「主任蔡啟贊」、「臺北市士林地
    政事務所印」、「呂嵩鎧」等公印文係用以偽造各該私文書
    、公文書，其等偽造印章、印文、署押、公印文之行為係偽
    造私文書、公文書之部分行為，又偽造附表二編號2 至4、8
    號之私文書、公文書後進而行使，偽造之低度行為亦應為行
    使之高度行為所吸收，均不另論罪。被告二人事前共謀，又
    分擔各項行為，事後並從中分取詐欺所得，顯有犯意聯絡及
    行為分擔，為共同正犯。又其等一次向告訴人戊○○行使附
    表二所示之各項文書，係一行為觸犯數罪名，為想像競合犯
    ，應依刑法第55條規定從一重論以行使偽造公文書罪，又被
    告二人偽造公印文 (即偽造丙○○
    之公印文」）、行使偽造公文書係用以向告訴人戊○○詐取
    財物，是所犯偽造公印文、行使偽造公文書罪與詐欺取財罪
    間，有方法目的之牽連關係，應依刑法第55條規定，從較重
    之行使偽造公文書罪處斷。檢察官於起訴書中漏列刑法第21
    8 條偽造公印文之法條（偽造丙○○
    分事實業據檢察官於事實欄中載明，並據檢察官當庭補充（
    見原審卷二第80頁背面），併此敘明。另被告二人分別有如
    事實欄所載經犯罪科刑，並執行完畢之情，有臺灣高等法院
    被告全國前案紀錄表可參，其等於 5年內再犯本件最重本刑
    為有期徒刑以上之罪，均為累犯，均應依刑法第47條規定分
    別加重其刑。原審予以被告甲○○、乙○○論罪科刑，固非
    無見，惟查，原判決就被告等偽造丙○○
    刑法第216條、第212條行使偽造特種文書、第218條偽造公
    印文等罪嫌（附表二編號1），然上開二罪間，及與其等另
    行使偽造公文書、行使偽造私文書及詐欺取財等罪間究係應
    成立何種關係，牽連關係？數罪併罰？未見於理由中述明，
    即有未洽。被告甲○○上訴意旨猶執陳詞否認犯罪；被告乙○○上訴意旨以原判決量刑過重云云，係對原審法院適法範
    圍裁量權為爭執，雖均無足取，惟原判決此部分既有可議，
    自應由本院將該部分撤銷改判。爰審酌被告乙○○前已有多
    次詐欺犯行，經判決確定，有前開前案紀錄表足稽，犯罪後
    坦承犯行，尚有悔意，被告甲○○於犯罪後並未坦承犯行，
    且毫無悔意，亦未獲得告訴人戊○○之諒解，其二人詐得之
    款項高達318萬9千元（含現金及支票），與其二人犯罪之動
    機、手段、所生危害等一切情狀，分別量處如主文第二項所
    示之刑，以示懲儆。附表二編號1之偽造丙○○
    告二人所偽造供犯本罪所用之物，業據被告乙○○供承在卷
    ，雖未扣案，然不能證明業已滅失，應依刑法第38條第1項
    第2款規定沒收；附表二編號2至8號之文書已經被告二人交
    付告訴人戊○○，非被告所有，爰不予宣告沒收，惟其上偽
    造如附表二編號2至8號所示之印文、署押應依刑法第219條
    規定沒收（編號一之「內政部印」公印文因該
    沒收而包括在內，不重複諭知沒收）；另偽造之丙○○印章
    雖未扣案，亦不能證明業已滅失，亦應依刑法第219條規定
    併予宣告沒收。
四、移送併辦意旨略以：(一)93年度偵字第16509、16510、16511
    號（即91年度偵字第2316、11920號、92年度偵字第8193號
    部分）：被告乙○○與饒玉麟、卓瑞春、張立言等人共同意
    圖為自己不法所有，並基於概括犯意，先由饒玉麟以高于凱
    等人為人頭設立香樂企業有限公司、建天有限公司，向江灃
    實業股份有限公司、蘇棻香等佯為訂貨，使其等陷於錯誤依
    約交付貨物，饒玉麟等則簽發前開公司支票以為支付，詎屆
    期支票均遭退票。被告乙○○又承前犯意，由饒玉麟佯稱第
    一商業銀行董事長，可為敦陽科技有限公司（下稱敦陽公司
    ）辦理貸款及融資，被告乙○○則簽發前揭公司支票予敦陽
    公司以獲取敦陽公司信任，使敦陽公司實際負責人王和陷於
    錯誤而將敦陽公司之營利事業登記證、支票、發票、公司大
    小章等交付被告乙○○及饒玉麟，乙○○隨即簽發敦陽公司
    為發票人、總面額286萬5千元之支票5紙及敦陽公司之臺灣
    中小企業銀行活期存款存摺簿及318萬2千4百8元之退稅金取
    款條，在臺北市○○○路○段53之2號向王月容佯為借款286
    萬5 千元，約定由王月容屆期領取前開退稅金之款項以為清
    償，使王月容陷於錯誤，依約借予前揭款項，詎王月容屆期
    欲領款時，發現敦陽公司以遺失為由申辦補發存摺並將退稅
    金提領一空，且詹木松交付之支票亦遭退票。被告乙○○與
    饒玉麟又於91年1月間向弘芳企業股份有限公司佯稱欲投資
    而使該公司負責人陷於錯誤而交付公司支票及發票；(二)93年
    度偵字第16509號（即92年度偵字第8193號部分）：被告乙○○與詹木松（另行起訴）、饒玉麟共同意圖為自己不法所
    有，於91年1月間，由詹木松持被告乙○○所簽發以敦陽公
    司為發票人、總面額286萬5千元之支票5紙及敦陽公司之臺
    灣中小企業銀行活期存款存摺簿及318萬2千4百8元之退稅金
    取款條，在臺北市○○○路○段53之2號向王月容佯為借款
    286萬5 千元，約定由王月容屆期領取前開退稅金之款項以
    為清償，使王月容陷於錯誤，依約借予前揭款項，詎王月容
    屆期欲領款時，發現敦陽公司以遺失為由申辦補發存摺並將
    退稅金提領一空，且詹木松交付之支票亦遭退票，檢察官認
    前開併辦部分均與前揭經本院認定有罪部分有連續犯之裁判
    上一罪而移送併辦，惟訊之被告乙○○堅決否認此部分事實
    ，並稱併辦部分是詹木松的事情，與其無關，亦與本案無關
    等詞（見原審卷一第184頁），且觀之檢察官併辦所指被告
    乙○○涉嫌詐欺之方法、手段、共犯之人與上開經本院認定
    有罪部分均不相同，難認有連續犯之裁判上一罪關係，本院
    無從併予審酌，均應退由檢察官另行處理。
貳、無罪部分（被告丁○○）：
一、公訴意旨略以：被告丁○○與被告乙○○、甲○○基於意圖
    為自己不法所有之犯意聯絡，在被告乙○○、甲○○以附表
    二所示偽造之各項文書向告訴人詐得現金 110萬元及附表一
    所示4紙支票後，由被告甲○○將附表一編號4之支票交予被
    告丁○○存入其設於臺北銀行石牌分行之帳戶欲提示兌領等
    情，因認被告丁○○與被告乙○○、甲○○共同涉有刑法行
    使偽造私文書、行使偽造公文書、偽造公印文及詐欺取財罪
    嫌。
二、按犯罪事實應依證據認定之，無證據不得推定其犯罪事實；
    不能證明被告犯罪者，應諭知無罪之判決，刑事訴訟法第15
    4條第2項、第301條第1項分別定有明文。又事實之認定，應
    憑證據，如未能發現相當證據，或證據不足以證明，自不能
    以推測或擬制之方法，為裁判基礎；且認定犯罪事實所憑之
    證據，雖不以直接證據為限，間接證據亦包括在內，然而無
    論直接證據或間接證據，其為訴訟上之證明，須於通常一般
    之人均不致有所懷疑，而得確信其為真實之程度者，始得據
    為有罪之認定，倘其證明尚未達到此一程度，而有合理之懷
    疑存在而無從使事實審法院得有罪之確信時，即應由法院為
    諭知被告無罪之判決，有最高法院40年台上字第86號判例、
    76年台上字第4986號判例可資參照。且按認定犯罪事實應依
    證據，為刑事訴訟法所明定，故被告否認犯罪事實所持之辯
    解，縱屬不能成立，仍非有積極證據足以證明其犯罪行為，
    不能遽為有罪之認定，亦有最高法院30年上字第1831號判例
    意旨可資參照。
三、公訴人認被告丁○○涉有前開偽造文書等罪嫌無非以告訴人
    戊○○之指訴、付款明細、附表所示支票之正、反面影本、
    臺灣板橋地方法院簡上字第 320號判決等為其論據。訊之被
    告丁○○固不否認其自90年初至91年初曾任職於被告甲○○
    為負責人之慶邑實業有限公司（下稱慶邑公司）擔任業務助
    理，並於90年10月22日下午應被告甲○○之電話要求前往為
    被告甲○○拿取公事包，又附表一編號 4之支票曾經存入其
    帳戶，嗣因遭退票遂以該支票向臺灣板橋地方法院聲請支付
    命令之後因債務人即告訴人戊○○聲明異議進入訴訟程序後
    經判決駁回其第一審之訴等情，核與被告甲○○所供及告訴
    人戊○○所指相符，並有該支票正、反面影本、臺灣板橋地
    方法院91年度簡上字第 320號民事判決可參，惟被告丁○○
    堅決否認有何與被告乙○○、甲○○共同行使偽造私文書、
    共同行使偽造公文書、共同行使偽造公印文及詐欺取財等犯
    行，辯稱：其與被告甲○○並非男女朋友，90年10月22日當
    天只是因為被告甲○○以電話要求其前往代為拿取公事包，
    且被告甲○○在其任職期間積欠其薪資及借款未還，故附表
    一編號4之支票是在其催討下，被告甲○○自行存入其帳戶
    ，之後才通知她，另臺灣板橋地方法院判決僅係認定其以不
    相當對價取得該支票，並未認定其有參與被告乙○○、甲○○偽造文書及詐欺犯行等語。查本件詐財行為應可區分為前
    後二階段，即偽造相關證件向告訴人戊○○詐財之前階段，
    及提示附表一所示因犯罪所得支票之後階段，被告丁○○固
    不諱言有提示附表一編號4之支票，但是否應成立前開偽造
    文書等罪嫌，仍應視被告丁○○究否有參與前階段之實施行
    為，或與被告甲○○、乙○○間有何共謀之犯意聯絡，苟無
    積極證據資以證明，即難以上開偽造文書等罪嫌相繩。
四、經查：
  (一)告訴人戊○○除指訴被告丁○○與被告甲○○係男女朋友關
    係，且於90年10月22日當天前往警局將被告甲○○之公事包
    取走及提示附表一編號 4之支票，並因此與其發生民事上之
    糾紛外，並無從證明被告丁○○是否參與其他偽造相關證件
    及詐財行為之分擔，或與被告甲○○、乙○○有何犯意上之
    聯絡，而況，被告丁○○、甲○○復堅決否認其二人係男女
    朋友關係，被告丁○○並提出勞工保險與被保險人投保資料
    表（明細）一份證明其確實在被告甲○○經營之慶邑公司任
    職，證人己○○亦於原審審理時證稱：二人應該是沒有男女
    朋友關係。是被告丁○○辯以：其係依老闆即被告甲○○指
    示前往拿取公事包乙節，與常情並無不合，至於被告丁○○
    與甲○○二人除勞工與雇主關係外，縱有男女朋友之關係，
    亦不能執此遽指被告丁○○知悉此犯罪行為，並且參與之，
    而有共犯關係，況告訴人戊○○既不能證明被告甲○○之公
    事包內是否有其兌領附表一編號1至3號支票之193萬7千元，
    更無從證明被告丁○○在拿取被告甲○○之公事包時已經知
    悉內有該筆款項，自不能以告訴人推測公事包內有兌領之款
    項、被告丁○○為被告甲○○之女朋友等事項為認定被告丁○○犯罪之證據。
  (二)被告丁○○以附表一編號 4之支票向告訴人戊○○起訴請求
    給付票款之民事事件，雖經臺灣板橋地方法院以91年度簡上
    字第320號判決被上訴人即被告丁○○在第一審之訴駁回確
    定，惟該判決係以被告丁○○無法舉證證明係以相當對價取
    得系爭支票，被告丁○○所提出之郵政存簿儲金簿及上海儲
    蓄商業銀行匯出匯款申請書等至多僅能證明所主張匯款八萬
    元予訴外人即被告甲○○之事實，亦即被告丁○○取得該票
    據並無對價，縱有對價，亦以不相當之對價取得，不能享有
    優於前手即被告甲○○之權利，是上訴人即告訴人戊○○得
    以與被告甲○○間之抗辯事由對抗被告丁○○等為理由而駁
    回該事件中被告丁○○於第一審之訴，有上開判決在卷足憑
    ，亦即該民事判決亦未認定被告丁○○是惡意取得該票據，
    故而，當不能以被告丁○○曾經提示告訴人戊○○所交付之
    票據及前揭判決駁回被告丁○○之訴率爾認定被告丁○○參
    與本件犯行。
  (三)又被告甲○○自始均供稱，被告丁○○只是依照她的要求去
    代為拿取公事包而已，與被告丁○○所陳相同，被告乙○○
    亦稱不認識被告丁○○，整件事情並沒有與被告丁○○接洽
    過，復經以證人身分詰問後對於整件犯行亦均無提及被告丁○○參與任何行為，或有任何犯意之聯絡，並於檢察官詰問
    以「從這件案子，被告高有無跟你提到被告丁○○的事情」
    時，證稱：「沒有」等詞（見原審卷一第184頁、原審卷二
    第43頁），則被告丁○○辯以並不知道整件事情之詞，應可
    採信。
  (四)因被告甲○○積欠被告丁○○薪資及借款，所以才會將附表
    一編號4 的支票自行存入她的戶頭，退票之後被告甲○○才
    告知是佣金的糾紛，並聽從甲○○的建議提起訴訟。業據被
    告甲○○於本院審理時以證人身分當庭具結陳稱：因為向丁○○借款，所以主動存入該支票作為還款之用，並於退票後
    ，主動告知丁○○可以提起訴訟，因為伊知道票據法規定，
    善意第三人持有票據可以提出訴訟，狀紙是伊寫的，也是伊
    。是丁○○所辯不懂法律，都是甲○○幫其處理的，而非與
    甲○○、乙○○共謀詐欺，應可採信。
五、綜上所述，公訴人認被告丁○○涉有與被告甲○○、乙○○
    二人共犯詐欺、行使偽造文書犯行之主要論據即告訴人戊○○之指訴既屬推測之詞，又不能證明被告丁○○取得票據係
    惡意取得而與被告甲○○等二人有何犯意聯絡及行為分擔，
    縱被告丁○○有不能證明其所辯關於因積欠薪資及借款而取
    得支票之理由為真，且有提示系爭支票並於退票後對告訴人
    聲請核發支付命令及作假執行之行為，亦不能遽以認定被告
    丁○○即有參與本件詐財有關之偽造證件及施詐行為，是依
    本案全部卷證所示，尚不能使本院對被告丁○○部分得有罪
    之確信，此外，復查無其他積極證據足證被告丁○○確有公
    訴人所指犯行，不能證明被告丁○○犯罪，原審就被告丁○○部分為無罪判決之諭知，核無不合。檢察官循告訴人之請
    求提起上訴，猶執陳詞臆斷被告丁○○犯罪，惟並未提出積
    極證據以實其說，其上訴為無理由，應予駁回。
據上論斷，應依刑事訴訟法第368條、第369條第1項前段、第364
條、第299條第1項前段，刑法第28條、第216條、第210條、第21
1條、第212條、第217條、第218條、第339條第1項、第55條、第
47條、第38條第1項第2款、第219條，罰金罰鍰提高標準條例第1
條前段，判決如主文。
本案經檢察官王安明到庭執行職務
中　　華　　民　　國　　94　　年　　3 　　月　　10　　日
                  刑事第十七庭審判長法  官 吳啟民
                                    法  官 施俊堯
                                    法  官 蘇隆惠
以上正本證明與原本無異。
檢察官、被告甲○○、乙○○如不服本判決，應於收受送達後十
日內向本院提出上訴書狀，其未敘述上訴之理由者並得於提起上
訴後十日內向本院補提理由書（均須按他造當事人之人數附繕本
）。
                                    書記官 周素秋
中　　華　　民　　國　　94　　年　　3 　　月　　10　　日
附錄：本案論罪科刑法條全文
中華民國刑法第216條
行使第二百十條至第二百十五條之文書者，依偽造、變造文書或
登載不實事項或使登載不實事項之規定處斷。
中華民國刑法第210條
偽造、變造私文書，足以生損害於公眾或他人者，處五年以下有
期徒刑。
中華民國刑法第211條
偽造、變造公文書，足以生損害於公眾或他人者，處一年以上七
年以下有期徒刑。
中華民國刑法第212條
偽造、變造護照、旅券、免許證、特許證及關於品行、能力服務
或其他相類之證書、介紹書，足以生損害於公眾或他人者，處一
年以下有期徒刑、拘役或三百元以下罰金。
中華民國刑法第217條
偽造印章、印文或署押，足以生損害於公眾或他人者，處三年以
下有期徒刑。
盜用印章、印文或署押，足以生損害於公眾或他人者，亦同。
中華民國刑法第218條
偽造公印或公印文者，處五年以下有期徒刑。
盜用公印或公印文足以生損害於公眾或他人者，亦同。
中華民國刑法第339條
意圖為自己或第三人不法之所有，以詐術使人將本人或第三人之
物交付者，處五年以下有期徒刑、拘役或科或併科一千元以下罰
金。
以前項方法得財產上不法之利益或使第三人得之者，亦同。
前二項之未遂犯罰之。
附表一：
┌──┬─────┬────┬────┬────┬─────────┐
│編號│支票號碼　│發票日　│發票人　│付款人　│支票面額（新臺幣）│
├──┼─────┼────┼────┼────┼─────────┤
│一　│GC0000000 │九十年十│戊○○　│華南商業│六十萬元　　　　　│
├──┼─────┤月二十二│　　　　│銀行華江├─────────┤
│二　│GC0000000 │日　　　│　　　　│分行　　│六十萬元　　　　　│
├──┼─────┤　　　　│　　　　│　　　　├─────────┤
│三　│GC0000000 │　　　　│　　　　│　　　　│七十三萬九千元　　│
├──┼─────┤　　　　│　　　　│　　　　├─────────┤
│四　│GC0000000 │　　　　│　　　　│　　　　│十五萬元　　　　　│
└──┴─────┴────┴────┴────┴─────────┘
附表二：
┌───┬───────┬──────┬──────────┬─────┐
│編號  │偽造之文書    │偽造時間    │偽造之印文、署押及  │備註      │
│      │              │            │數量                │          │
├───┼───────┼──────┼──────────┼─────┤
│一    │「丙○○」國民│九十年十月間│１、「內政部印」公印│          │                                                            │
│      │身分證        │            │　　文一枚          │          │                                                            │
├───┼───────┼──────┼──────────┼─────┤                                                            │
│二    │房地產買賣契約│九十年十月十│１、「丙○○」印文  │          │
│      │書（含「付款明│九日        │　　八枚            │          │
│      │細表」）      │            │２、「丙○○」署押  │          │
│      │              │            │　　五枚            │          │
├───┼───────┼──────┼──────────┼─────┤
│三    │臺灣省臺北縣三│九十年十月十│１、「丙○○」印文  │          │
│      │重市第二戶政事│七日        │　　一枚            │          │
│      │務所印鑑證明  │            │２、「臺北縣三重市第│          │
│      │              │            │　　二戶政事務所印」│          │
│      │              │            │　　公印文一枚      │          │
│      │              │            │３、「主任蔡啟贊」公│          │
│      │              │            │    印一枚          │          │
│      │              │            │                    │          │
├───┼───────┼──────┼──────────┼─────┤
│四    │臺北市士林地政│九十年十月十│１、「臺北市士林地政│          │
│      │事務所「土地所│七日        │　　事務所印」公印文│          │
│      │有權狀」      │            │　　一枚            │          │
│      │              │            │２、「呂嵩鎧」公印文│          │
│      │              │            │　　一枚            │          │
├───┼───────┼──────┼──────────┼─────┤
│五    │空白之「土地增│九十年十月十│「丙○○」印文一枚  │未完成偽造│
│      │值稅（土地現值│八日        │                    │行為      │
│      │）申報書」一份│            │                    │          │
│      │              │            │                    │          │
├───┼───────┼──────┼──────────┼─────┤
│六    │空白之「土地登│九十年十月十│「丙○○」印文二枚  │未完成偽造│
│      │記申請書」    │八日        │                    │行為      │
├───┼───────┼──────┼──────────┼─────┤
│七    │空白之「土地建│九十年十月十│「丙○○」印文一枚  │未完成偽造│
│      │築改良物買賣所│八日        │                    │行為      │
│      │有權移轉契約書│            │                    │          │
│      │」一紙        │            │                    │          │
│      │              │            │                    │          │
├───┼───────┼──────┼──────────┼─────┤
│八　  │授權書        │九十年十月十│１、「丙○○」印文  │          │
│      │              │八日        │　　四枚            │          │
│      │              │            │２、「丙○○」署押  │          │
│      │              │            │　　二枚            │          │
└───┴───────┴──────┴──────────┴─────┘
